【裁判字號】    95,親,37
【裁判日期】    951130
【裁判案由】    確認親子關係
【裁判全文】
臺灣嘉義地方法院民事判決  95年度親字第37號
原      告  丙○○
原      告  乙○○
前列二人共同
訴訟代理人  丁○○
被      告  甲○○
上列當事人間請求確認親子關係事件，經本院於民國九十五年十
一月十六日言詞辯論終結，判決如下：
    主    文
原告之訴駁回。
訴訟費用由原告負擔。
    事    實
甲、原告方面：
  一、聲明：
     （一）確認原告乙○○、丙○○與李水龍（男，民國十四
           年一月二十三日生，身份證統一編號：Ｚ0000
           00000號，民國七十六年九月二十八日死亡）
           、李顏不（女，民國○○年○月○日生，身份證統
           一編號：Ｚ000000000號，民國八十五年
           一月六日死亡）間親子關係不存在。
     （二）確認原告乙○○、丙○○與被告涂春玉、李水樹（
           男，民國○○年○月○○日生，身份證統一編號：
           Ｚ000000000號，民國八十九年八月十日
           死亡）間親子關係存在。
  二、陳述：被告涂春玉與李水樹於民國六十七年十月一日結婚
      ，婚前雙方即有同居之事實，分別於四十七年六月五日及
      五十三年四月八日生下丙○○及乙○○，因當時婆婆排斥
      被告，被告與李水樹尚未正式結婚，兩名子女出生後戶籍
      登記為李水龍、李顏不之子女，李水龍係李水樹之兄，，
      李水龍、李顏不及李水樹均已死亡，原告丙○○、乙○○
      之戶籍登記父、母親欄仍登記為李水龍、李顏不，按民法
      第一○六三條第一項之婚生否認之訴，規定妻在婚姻關係
      存續中受胎兒生之子女，推定為婚生子女，係以該子女由
      妻分娩為前提，倘妻並無分娩之事實，僅於戶籍資料上登
      載為該夫妻之婚生子女，則權利義務受影響之第三人提起
      確認親子關係不存在之訴，應屬民事訴訟法第二四七條之
      一般確認訴訟，而非民法第一○六三條婚生否認之訴，並
      無民事訴訟法第五九○條第一項、第二項規定之適用，有
      即受確認判決之法律上利益，不論何時均得提起，最高法
      院九十年度台上字第一九七五號、九十一年度台上字第一
      八七三號判決意旨明示在案，本件原告在戶籍資料上雖登
      載為李水龍、李顏不之子女，然並非李顏不自夫即李水龍
      受胎所生，惟戶籍資料上登記為原告與李水龍、李顏不間
      有父子、母子之法律關係，與李水樹及被告間則無父子、
      母子之法律關係，原告提起本件訴訟確認親子關係存在與
      不存在訴訟，應係一般民事訴訟法之確認訴訟，不論何時
      均得提起，復按親子關係之存否，非但當事人間之精神上
      有絕對之利益存在，並因而衍生之繼承及扶養等法律效果
      ，是親子關係之存否，對父母子女而言自有即受確認判決
      之法律上利益，就親子身份關係，自得提起確認親子關係
      存在或不存在之訴，原告起訴主張請求確認兩造間之親子
      關係，即使兩造就身份關係之存否無爭執，仍應有更正戶
      籍登記上之記載，使身份關係明確之必要，故應有受確認
      判決之法律上利益等語。
  三、證據：提出戶籍謄本六份、財團法人天主教聖馬爾定醫院
      親子血緣關係ＤＮＡ驗證報告書兩份為證。
乙、被告方面：原告兩人確實是被告所生，被告要認他們回來等
    語。
    理    由
一、原告主張：被告涂春玉與李水樹於民國六十七年十月一日結
    婚，婚前雙方即有同居之事實，分別於四十七年六月五日及
    五十三年四月八日生下丙○○及乙○○，因當時婆婆排斥被
    告，被告與李水樹尚未正式結婚，兩名子女出生後戶籍登記
    為李水龍、李顏不之子女，李水龍係李水樹之兄，李水龍、
    李顏不及李水樹均已死亡，原告丙○○、乙○○之戶籍登記
    父、母親欄仍登記為李水龍、李顏不，按民法第一○六三條
    第一項之婚生否認之訴，規定妻在婚姻關係存續中受胎兒生
    之子女，推定為婚生子女，係以該子女由妻分娩為前提，倘
    妻並無分娩之事實，僅於戶籍資料上登載為該夫妻之婚生子
    女，則權利義務受影響之第三人提起確認親子關係不存在之
    訴，應屬民事訴訟法第二四七條之一般確認訴訟，而非民法
    第一○六三條婚生否認之訴，並無民事訴訟法第五九○條第
    一項、第二項規定之適用，有即受確認判決之法律上利益，
    不論何時均得提起，最高法院九十年度台上字第一九七五號
    、九十一年度台上字第一八七三號判決意旨明示在案，本件
    原告在戶籍資料上雖登載為李水龍、李顏不之子女，然並非
    李顏不自夫即李水龍受胎所生，惟戶籍資料上登記為原告與
    李水龍、李顏不間有父子、母子之法律關係，與李水樹及被
    告間則無父子、母子之法律關係，原告提起本件訴訟確認親
    子關係存在與不存在訴訟，應係一般民事訴訟法之確認訴訟
    ，不論何時均得提起，復按親子關係之存否，非但當事人間
    之精神上有絕對之利益存在，並因而衍生之繼承及扶養等法
    律效果，是親子關係之存否，對父母子女而言自有即受確認
    判決之法律上利益，就親子身份關係，自得提起確認親子關
    係存在或不存在之訴，原告起訴主張請求確認兩造間之親子
    關係，即使兩造就身份關係之存否無爭執，仍應有更正戶籍
    登記上之記載，使身份關係明確之必要，故應有受確認判決
    之法律上利益等語。
二、被告則以：原告兩人確實是被告所生，被告要認他們回來等
    語。
三、按子女獲知其血統來源，確定其真實父子身分關係，攸關子
    女之人格權，應受憲法保障。民法第一千零六十三條規定：
    「妻之受胎，係在婚姻關係存續中者，推定其所生子女為婚
    生子女。前項推定，如夫妻之一方能證明妻非自夫受胎者，
    得提起否認之訴。但應於知悉子女出生之日起，一年內為之
    。」係為兼顧身分安定及子女利益而設，惟其得提起否認之
    訴者僅限於夫妻之一方，子女本身則無獨立提起否認之訴之
    資格，且未顧及子女得獨立提起該否認之訴時應有之合理期
    間及起算日，是上開規定使子女之訴訟權受到不當限制，而
    不足以維護其人格權益，在此範圍內與憲法保障人格權及訴
    訟權之意旨不符。最高法院二十三年上字第三四七三號及同
    院七十五年台上字第二○七一號判例與此意旨不符之部分，
    應不再援用。本件聲請人如不能以再審之訴救濟者，應許其
    於本解釋公布之日起一年內，以法律推定之生父為被告，提
    起否認生父之訴。其訴訟程序，準用民事訴訟法關於親子關
    係事件程序中否認子女之訴部分之相關規定。司法院大法官
    會議釋字第五八七號解釋意旨著有明文。次按，否認或認領
    子女，與認領無效或撤銷認領之訴，及就母再婚後所生子女
    確定其父之訴，專屬子女住所地或其死亡時住所地法院管轄
    ，為民事訴法第五八九條所明定。本件原告提起確認親子關
    係不存在（否認親子關係）之訴，雖已逾民法第一千零六十
    三條規定生母提起否認子女之訴除斥期間，然依前揭大法官
    會議解釋意旨，原告仍得獨立提起否認之訴，並準用民事訴
    訟法關於親子關係事件程序中否認子女之訴部分相關規定。
    按就特定訴訟以自己名義為原告或被告之資格，因而得受本
    案判決者，謂之當事人適格。在否認子女之訴，由夫起訴者
    ，以妻及子女為共同被告，由妻起訴者，以夫及子女為共同
    被告，前項起訴，妻或夫死亡者，以子女為被告。否認子女
    之訴，夫妻之一方於法定起訴期間內或期間開始前死亡者，
    繼承權被侵害之人得提起之。民事訴訟法第五百八十九條之
    一第一項、第五百九十條定有明文。又當事人適格有欠缺時
    ，除法有明文準用民事訴訟法第四十九條規定外，法院並無
    命補正之義務，此觀最高法院二十七年上字第二０二六號判
    例意旨自明，於否認子女之訴之當事人適格有欠缺時，因法
    無明文準用同法第四十九條規定，即難解為應命補正。而本
    件原告二人以被告涂春玉為被告，起訴請求確認原告乙○○
    、丙○○與李水龍、李顏不間親子子關係不存在，當事人自
    難認定適格，揆諸前開說明，原告起訴自難認定合法，自應
    駁回。
四、又按妻之受胎係在婚姻關係存續中者，民法第一千零六十三
    條第一項，推定其所生子女為婚生子女，受此推定之子女，
    惟受胎期間內未與妻同居之夫，得依同條第二項之規定以訴
    否認之，如夫未提起否認之訴，或雖提起而未受有勝訴之確
    定判決，則該子女在法律上不能不認為夫之婚生子女，無論
    何人，皆不得為反對之主張；次按妻之受胎係在婚姻關係存
    續中者，夫縱在受胎期間內未與其妻同居，妻所生子女依民
    法第一千零六十三條第一項規定，亦推定為夫之婚生子女，
    在夫妻之一方依同條第二項規定提起否認之訴，得有勝訴之
    確定判決以前，無論何人皆不得為反對之主張，自無許與妻
    通姦之男子出而認領之餘地，此迭有最高法院二十三年上字
    第三四七三號、七十五年台上字第二○七一號判例、八十五
    年度台上字第二三八五號、九十年度台上字第七六○號判決
    意旨載述甚明。本件原告另主張：因原告丙○○、乙○○係
    被告涂春玉、李水樹所生，故請求確認原告乙○○、丙○○
    間親子關係存在，惟原告此部分主張，既顯與前揭規定及判
    例說明有違，即屬無據，自難准許。
六、據上論結，本件原告之訴為無理由，依民事訴訟法第七十八
    條，判決如主文。
中    華    民    國    95    年    11    月    30    日
                  家事法庭法  官  康存真
以上正本係照原本作成
如對本判決上訴應於判決送達後20日內向本院提出上訴狀
中    華    民    國    95    年    11    月    30    日
                          書記官  曾美滋


司法院資訊處製作；財團法人民間司法改革基金會備份。
